ACORDAO-COMPLETO-2496837

ACÓRDÃO 10407/2021 ATA 29/2021 - SEGUNDA CÂMARA

VISTOS, relatados e discutidos estes autos em que se analisa ato de concessão de aposentadoria deferido pelo Tribunal Regional do Trabalho da 24ª Região/MS em benefício da Sra. Unidia Regina Fares.   
ACORDAM os Ministros do Tribunal de Contas da União, reunidos em Sessão da 2ª Câmara, ante as razões expostas pelo Relator, e com fulcro nos incisos III e IX do art. 71 da Constituição Federal e nos arts. 1º, inciso V, e 39, inciso II, da Lei 8.443/1992, c/c o art. 259, inciso II, do Regimento Interno/TCU, em:
9.1. considerar ilegal a concessão de aposentadoria em favor da Sra. Unidia Regina Fares e negar registro ao correspondente ato; 
9.2. dispensar o ressarcimento das quantias indevidamente recebidas de boa-fé pela interessada, consoante o disposto no Enunciado 106 da Súmula da Jurisprudência do TCU;
9.3. determinar ao Tribunal Regional do Trabalho da 24ª Região/MS, no prazo de 15 (quinze) dias a contar da notificação deste Acórdão, que:
9.3.1. abstenha-se de realizar pagamentos decorrentes do ato de interesse da Sra. Unidia Regina Fares, ora impugnado, sujeitando-se a autoridade administrativa omissa à responsabilidade solidária, nos termos do art. 262, caput, do Regimento Interno/TCU;
9.3.2. dê ciência do inteiro teor desta Deliberação à interessada, alertando-a de que o efeito suspensivo proveniente da interposição de possíveis recursos perante o TCU não a exime da devolução dos valores percebidos indevidamente após a respectiva notificação, caso os recursos não sejam providos, encaminhando a este Tribunal, no prazo de 30 (trinta) dias, comprovante da referida ciência;
9.4. esclarecer ao Tribunal Regional do Trabalho da 24ª Região/MS que novo ato de concessão de aposentadoria em favor da Sra. Unidia Regina Fares deverá ser emitido e cadastrado no sistema e-Pessoal, livre da irregularidade verificada, sendo submetido a este Tribunal, nos termos da IN/TCU 78/2018.

Ato de concessão de aposentadoria em que se discute a incorporação de quintos.

Segunda Câmara

Tribunal Regional do Trabalho da 24ª Região/MS.

3. Interessada: Unidia Regina Fares (XXX.253.291-XX).

13.1. Ministros presentes: Bruno Dantas (Presidente), Augusto Nardes, Aroldo Cedraz e Raimundo Carreiro.
13.2. Ministros-Substitutos presentes: Marcos Bemquerer Costa (Relator) e André Luís de Carvalho.

MARCOS BEMQUERER

Adoto como Relatório, com os pertinentes ajustes de forma, a instrução da Secretaria de Fiscalização de Integridade de Atos e Pagamentos de Pessoal e de Benefícios Pessoais - Sefip, por meio da qual a concessão de aposentadoria objeto destes autos foi analisada (peças 5) e contou com a anuência do escalão superior (peça 6) : 
"EXAME TÉCNICO
Procedimentos aplicados
3. Os procedimentos para exame, apreciação e registro de atos de pessoal encontram-se estabelecidos na Instrução Normativa/TCU 78/2018 e na Resolução/TCU 206/2007. Essas normas dispõem que os atos de pessoal disponibilizados por meio do e-Pessoal devem ser submetidos previamente a críticas automatizadas, com base em parâmetros predefinidos.
4. As críticas das informações cadastradas na etapa de coleta do ato foram elaboradas e validadas levando-se em conta as peculiaridades de cada ato. Os itens verificados nessa etapa são inerentes a dados cadastrais, fundamentos legais, mapa de tempo, ficha financeira, assim como eventuais ocorrências de acumulação. Trata-se de verificações abrangentes, minuciosas e precisas e sem a necessidade de ação humana e, portanto, menos suscetíveis a falhas. As críticas aplicadas estão discriminadas no sistema, no Menu e-Pessoal, opção 'Crítica', que podem ser acessadas mediante concessão de perfil específico a servidores do TCU responsáveis pela análise.
5. Além das críticas automatizadas, há verificação humana adicional no caso de haver alertas do sistema ou informações não formatadas, como esclarecimentos do gestor ou do controle interno.  
6. As críticas também consideram os registros do Sistema Integrado de Administração de Recursos Humanos (Siape) . O Siape disponibiliza informações atualizadas sobre as parcelas que integram os proventos, diferentemente, portanto, do e-Pessoal, que informa as parcelas no momento do registro do ato. 
7. Essa confrontação com o Siape fornece uma visão atual e verdadeira da situação, o que permite descaracterizar irregularidades e inconsistências que, embora constantes do e-Pessoal, já foram corrigidas.
8. As verificações detectadas no ato encontram-se discriminadas na aba de pendências do ato no sistema e-Pessoal, bem como no espelho do ato contemplado por esta instrução.
Exame das Constatações
9. Ato: 12057/2019 - Inicial - Interessado: UNIDIA REGINA FARES - CPF: XXX.253.291-XX
9.1. Parecer do Controle Interno: considerar o ato legal.
9.2. Constatação e análise: 
9.2.1. Houve o registro de pelo menos uma rubrica com 'Denominação para análise pelo TCU = Vantagem de caráter pessoal (1070 - Incorporação de quintos/décimos de função (Vantagem de caráter pessoal - Incorporação de quintos/décimos de função) - R$ 3.081,88) '.
a. Justificativa do Gestor de Pessoal: não há. Verificação efetuada no âmbito do TCU.
b. Análise do Controle Interno: não há. Verificação efetuada no âmbito do TCU.
c. Análise da Equipe Técnica: ilegal.
Recurso Extraordinário do STF 638.115/CE considera irregular a incorporação de quintos entre 8/4/1998 a 4/9/2001, devendo, contudo, incidir a modulação firmada nos Embargos de Declaração movidos no âmbito do mencionado RE.
9.3. O quadro resumo de ocorrências e, quando for o caso, o detalhamento da norma legal e da jurisprudência para a inconsistência acima elencada encontra-se no anexo II dessa instrução. 
 (...) 
CONCLUSÃO
10. A abrangência e a profundidade das verificações levadas a efeito fundamentam a convicção de que o ato 12057/2019 pode ser apreciado pela ilegalidade, em razão das irregularidades apontadas no item Exame das Constatações desta instrução, que representam afronta à legislação e à jurisprudência de referência.
11. O aludido ato deu entrada neste Tribunal há menos de cinco anos, não sendo aplicável, portanto, o procedimento de contraditório e ampla defesa determinado pelo Acórdão 587/2011-TCU-Plenário.
PROPOSTA DE ENCAMINHAMENTO
12. Ante o exposto, com fundamento no art. 71, inciso III, da Constituição Federal, no art. 1º, inciso V, e art. 39, incisos I e II, da Lei 8.443/1992, no art. 260 do Regimento Interno do Tribunal de Contas da União, propõe-se: 
12.1. considerar ILEGAL a concessão de aposentadoria de UNIDIA REGINA FARES do quadro de pessoal do órgão/entidade Tribunal Regional do Trabalho da 24ª Região/MS e recusar registro ao correspondente ato (...) ;
12.2. com fulcro no art. 262, caput, do Regimento Interno deste Tribunal, determinar ao órgão/entidade Tribunal Regional do Trabalho da 24ª Região/MS que: 
12.2.1. emita novo ato, livre da irregularidade ora apontada, em substituição ao ato de aposentadoria de UNIDIA REGINA FARES, submetendo-o à nova apreciação por este Tribunal, na forma do artigo 260, caput, do Regimento Interno/TCU;
12.2.2. promova a exclusão, no prazo 15 (quinze) dias, contados a partir da ciência desta deliberação, sujeitando-se a autoridade administrativa omissa à responsabilidade solidária, da rubrica apontada em face de manifesta ilegalidade, segundo entendimento pacífico do TCU, uma vez que já deveria ter sido absorvida pelos sucessivos planos de carreira;
12.2.3. faça cessar todo e qualquer pagamento relativo ao ato impugnado de UNIDIA REGINA FARES, no prazo máximo de 15 (quinze) dias, contados da ciência da decisão deste Tribunal, sob pena de ressarcimento das quantias pagas após essa data pelo responsável.
12.2.4. dispense a devolução dos valores indevidamente recebidos de boa-fé até a data da ciência do órgão/entidade Tribunal Regional do Trabalho da 24ª Região/MS, do acórdão que vier a ser proferido, com base no Enunciado 106 da Súmula da Jurisprudência do TCU."
2.	O Ministério Público junto ao TCU, representado pelo Procurador Júlio Marcelo de Oliveira, manifestou-se de acordo com a proposta da Sefip (peça 7) .
	É o Relatório.

não há.

Procurador Júlio Marcelo de Oliveira.

PESSOAL. APOSENTADORIA. PAGAMENTO DA VANTAGEM DE "DÉCIMOS" DECORRENTE DA FUNÇÃO COMISSIONADA "EXECUTANTE DE MANDADOS", QUE NÃO POSSUI NATUREZA DE FUNÇÃO DE CONFIANÇA, SENDO PAGA A TODOS OS OCUPANTES DO CARGO EFETIVO DE ANALISTA JUDICIÁRIO, ESPECIALIDADE OFICIAL DE JUSTIÇA AVALIADOR FEDERAL. ILEGALIDADE DO ATO. RECUSA DO CORRESPONDENTE REGISTRO. DETERMINAÇÕES.

APOSENTADORIA (APOS)

Secretaria de Fiscalização de Integridade de Atos e Pagamentos de Pessoal e de Benefícios Sociais (Sefip).

Em apreciação ato de concessão de aposentadoria emitido pelo Tribunal Regional do Trabalho da 24ª Região/MS em benefício da Sra. Unidia Regina Fares, que ocupara cargo de analista judiciário naquele órgão.
2.	A concessão em análise ocorreu por invalidez permanente, com proventos proporcionais calculados com base na última remuneração do cargo em que se deu a inativação. 
3.	Submetido o ato à crítica automatizada, a Secretaria de Fiscalização de Integridade de Atos e Pagamentos de Pessoal e de Benefícios Sociais - Sefip detectou a existência da rubrica "quintos/décimos" indevidamente paga em razão do exercício de funções comissionadas após o advento da Lei 9.624/1998.
4.	Em vista dessa constatação, os pareceres exarados nos autos pela Sefip (peças 5 e 6) e pelo Ministério Público junto ao TCU (peça 7) são convergentes no sentido da ilegalidade da concessão e da negativa de registro do correspondente ato. 
5. 	A jurisprudência desta Casa de Contas consolidou o entendimento de que é ilegal a percepção da rubrica de "quintos/décimos", cuja incorporação decorreu de funções comissionadas exercidas no período de 08/04/1998 a 04/09/2001, devendo-se observar a modulação dos efeitos definida pelo Supremo Tribunal Federal - STF na decisão do Recurso Extraordinário (RE) 638.115/CE, acerca dessa matéria. Cito, nesse sentido, os Acórdãos 442/2020 e 13.910/2020, da 2ª Câmara, ambos de minha relatoria. 
6.	 De acordo com o que foi estabelecido na decisão do STF no RE 638.115/CE, somente para a hipótese de "quintos/décimos" recebidos com base em decisão judicial transitada em julgado será indevida a cessação imediata do pagamento e não haverá absorção da parcela por reajustes futuros. Já nos casos de "quintos/décimos" recebidos por força de decisão judicial não transitada em julgado ou de decisão administrativa, o pagamento será mantido até sua absorção integral por quaisquer reajustes futuros concedidos aos servidores.
7.	Ocorre, porém, que a modulação dos efeitos fixada pelo STF no RE 638.115/CE não se aplica ao caso concreto, porque a incorporação de décimos após o advento da Lei 9.624/1998 decorreu do exercício de função comissionada cujas atribuições eram as do próprio cargo da ex-servidora.
8. 	A jurisprudência deste Tribunal é no sentido de que não é possível a concessão da vantagem de "quintos/décimos" decorrente da função comissionada inerente à especialidade execução de mandados, da carreira de analista judiciário (Acórdãos 3.860/2019, relator Ministro Augusto Nardes; e 3.574/2019, relator Ministro-Substituto André Luís de Carvalho, ambos da Segunda Câmara; bem como os Acórdãos 1.616/2017, 1.009/2018 e 4.523/2019, relator Ministro Vital do Rêgo; e 19.948/2018, relator Ministro Walton Alencar Rodrigues; todos da Primeira Câmara) .
9.	Por elucidativo, transcrevo o seguinte excerto do voto condutor do Acórdão 2784/2016-TCU-Plenário, de relatoria do ministro Benjamin Zymler:  
"5. Contudo, verifico que consta dos atos daqueles que se inativaram no cargo de Analista Judiciário, especialidade Oficial de Justiça Avaliador, o pagamento da vantagem dos quintos, decorrentes da função comissionada FC-5, que teve origem na Gratificação de Representação de Gabinete instituída por meio de normativos internos.
6. Ocorre que tanto a GRG quanto a FC-5 não possuía natureza de função de confiança, pois era paga a todos os ocupantes do cargo efetivo de Analista Judiciário, especialidade Oficial de Justiça Avaliador. Logo, a 'investidura' na função não dependia de escolha da autoridade, do quesito confiança, inerente a todos os ocupantes de função comissionada. Tampouco poderiam seus ocupantes ser demitidos ad nutum. Assim, a despeito do nomen iuris, claro está que se tratava de verdadeira gratificação paga em razão do exercício das atribuições típicas do cargo (execução de mandados) e criada por normativos internos do TRF da 2ª Região. 
7. Posteriormente, quando do advento da Lei 9.421/1996, a GRG paga aos Oficiais de Justiça foi transformada em FC-5. 
 (...)  
10. Ademais, não se deve olvidar que o art. 16 da Lei 11.416/2006, que instituiu a Gratificação de Atividade Externa (GAE) , devida exclusivamente ao Oficial de Justiça Avaliador, vedou a percepção dessa gratificação para os servidores designados para o exercício de função comissionada e para os ocupantes de cargo em comissão:
'Art. 16. Fica instituída a Gratificação de Atividade Externa - GAE, devida exclusivamente aos ocupantes do cargo de Analista Judiciário referidos no § 1º do art. 4º desta Lei.
§ 1º A gratificação de que trata este artigo corresponde a 35% (trinta e cinco por cento) do vencimento básico do servidor.
§ 2º É vedada a percepção da gratificação prevista neste artigo pelo servidor designado para o exercício de função comissionada ou nomeado para cargo em comissão.'
11. Ora, se a GAE não é devida ao servidor ativo que exerce função ou cargo em comissão, não é possível concedê-la ao inativo que se aposenta com as vantagens previstas no do art. 193 da Lei 8.112/1990, sob pena de conferir tratamento mais vantajoso ao inativo que ao ativo. Ou bem o inativo carreia para sua aposentadoria as vantagens inerentes ao cargo comissionado ou percebe a gratificação criada para remunerar o Oficial de Justiça pelo desempenho exclusivo das atribuições típicas de seu cargo." (grifos acrescidos) 
10.	No ato concessório em análise, verifica-se que a Sra. Unidia Regina Fares recebeu parcela de "quintos/décimos" após o advento da Lei 9.624/1998, transformada em Vantagem Pessoal Nominalmente Identificada - VPNI, pelo art. 61-A da Lei 8.112/1990, decorrente da função de "FC-3 - EXECUTANTE DE MANDADOS JUDICIAIS", exercida nos períodos de 14/7/1999 a 30/8/1999 e 31/08/1999 a 29/08/2000 (peça 3, p. 1, 4 e 5) , a qual não possui natureza de função de confiança, pois era paga a todos os ocupantes do cargo efetivo de analista judiciário, especialidade execução e antigo oficial de justiça avaliador. 
11.	Assim, não é admissível o recebimento da vantagem decorrente da incorporação dessas parcelas de "quintos/décimos" da "FC-3 - Executante de Mandados". 
12.	Com efeito, cabe considerar ilegal a concessão em favor da Sra. Unidia Regina Fares, negando registro ao correspondente ato, sem prejuízo de se determinar ao órgão de origem que emita novo ato com o expurgo da parcela ora inquinada. 
13.	Por fim, cumpre aplicar a orientação fixada no verbete 106 da Súmula de Jurisprudência do TCU às parcelas indevidamente recebida pela interessada. 
14. 	Deve-se igualmente determinar ao órgão de origem que comunique a beneficiária sobre a deliberação do Tribunal, alertando-a de que o efeito suspensivo proveniente da interposição de eventuais recursos não a exime da devolução dos valores percebidos indevidamente após a notificação, caso esses recursos não sejam providos. Após, devem ser remetidos ao Tribunal documentos comprobatórios de que a inativa foi cientificada da deliberação desta Corte.
15.	Por fim, esclareço que o ato em questão deu entrada nesta Corte de Contas em 2019, não se aplicando a recente sistemática definida pelo Plenário, mediante o Acórdão 122/2021 (rel. min. Walton Alencar Rodrigues) , na linha de observar o Recurso Extraordinário 636.553, em que foi fixado prazo de cinco anos para que o TCU registre os atos de concessão inicial de aposentadoria, reforma ou pensão, após o qual serão considerados "tacitamente registrados", podendo posteriormente o ato que contenha alguma ilegalidade ser submetido ao procedimento de revisão de ofício, com base no art. 54 da Lei 9.784/1999 c/c o art. 260, § 2º, do Regimento Interno/TCU. 
	Ante o exposto, manifesto-me por que seja adotada a deliberação que ora submeto a este Colegiado. 	
TCU, Sala das Sessões, em 17 de agosto de 2021.
MARCOS BEMQUERER COSTA
Relator